【裁判字號】    99,訴,144
【裁判日期】    991112
【裁判案由】    分割共有物
【裁判全文】
臺灣苗栗地方法院民事判決               99年度訴字第144號
原      告  Ｈ○○
            Ｇ○○
共      同
訴訟代理人  李文傑律師
複  代理人  子○○
被      告  玄○○
            Ｆ○○
            甲○○
            己○○
            丁○○
            乙○○
            戊○○
兼上五人共同
訴訟代理人  丙○○○
被      告  Ｄ○○○
            酉○○
            辰○○
            午○○
            黃○○
            寅○○
            戌○○
            Ｌ○○
            地○○
            Ｍ○○
            Ｎ○○
            Ｏ○○
            Ｂ○○
            Ｋ○○○
            巳○○
兼上二人共同
訴訟代理人  申○○
被      告  辛○○
            壬○○
            癸○○
上二人共同
法定代理人  庚○○
被      告  宙○○
                        巷31號3樓
                        1號
            亥○○
                        巷50號
            天○○
                        之6號
            丑○○
                        號
            未○○
            卯○○
兼上五人共同
訴訟代理人  Ｊ○○○
被      告  Ａ○○
上列當事人間請求分割共有物事件，本院於民國99年10月29日言
詞辯論終結，判決如下：
    主  文
被告丙○○○、甲○○、己○○、丁○○、乙○○、戊○○、Ｄ
○○○、酉○○、辰○○、午○○、黃○○、寅○○、戌○○、
Ｌ○○、地○○、Ｍ○○、Ｎ○○、Ｏ○○、Ｂ○○、Ｋ○○○
、巳○○、申○○、辛○○、壬○○、癸○○、宙○○、Ｊ○○○、亥○○、天○○、丑○○、未○○、卯○○應就渠等之被繼
承人馬阿木所遺坐落苗栗縣通霄鎮○○段五二九地號、地目建、
面積一二０六平方公尺土地，所有權應有部分四八分之六，辦理
繼承登記。
兩造共有坐落苗栗縣通霄鎮○○段五二九地號土地依下列方法分
割：如附圖所示標示A 部分面積一四七平方公尺土地分歸被告
Ｆ○○、丙○○○、甲○○、己○○、丁○○、乙○○、戊○○
、Ｄ○○○、酉○○、辰○○、午○○、黃○○、寅○○、戌○○、Ｌ○○、地○○、Ｍ○○、Ｎ○○、Ｏ○○、Ｂ○○、Ｋ○○○、巳○○、申○○、辛○○、壬○○、癸○○、宙○○、Ｊ
○○○、亥○○、天○○、丑○○、未○○、卯○○，按被告Ｆ
○○應有部分七分之一，被告丙○○○、甲○○、己○○、丁○○、乙○○、戊○○、Ｄ○○○、酉○○、辰○○、午○○、黃
○○、寅○○、戌○○、Ｌ○○、地○○、Ｍ○○、Ｎ○○、Ｏ
○○、Ｂ○○、Ｋ○○○、巳○○、申○○、辛○○、壬○○、
癸○○、宙○○、Ｊ○○○、亥○○、天○○、丑○○、未○○
、卯○○公同共有應有部分七分之六之比例維持共有；如附圖
所示標示B 部分面積四六二平方公尺土地分歸原告Ｈ○○、Ｇ○○，按原告Ｈ○○應有部分十一分之三，原告Ｇ○○應有部分十
一分之八之比例維持共有；如附圖所示標示C 部分面積一四七
平方公尺土地分歸被告Ａ○○所有；如附圖所示標示D 部分面
積二五二平方公尺土地分歸被告玄○○所有；如附圖所示標示
E 部分面積一九八平方公尺土地分歸兩造按如附表一所示之比例
維持共有。
訴訟費用由兩造依如附表二所示之比例負擔。
    事實及理由
壹、程序方面：
一、按原告於判決確定前，得撤回訴之全部或一部，但被告已為
    本案之言詞辯論者，應得其同意；訴之撤回應以書狀為之，
    但於期日，得以言詞向法院或受命法官為之；以言詞所為訴
    之撤回，應記載於筆錄，如他造不在場，應將筆錄送達；訴
    之撤回，被告於期日到場，未為同意與否之表示者，自該期
    日起；其未於期日到場或係以書狀撤回者，自前項筆錄或撤
    回書狀送達之日起，10日內未提出異議者，視為同意撤回。
    又訴狀送達後，原告不得將原訴變更或追加他訴，但該訴訟
    標的對於數人必須合一確定時，追加其原非當事人之人為當
    事人者，不在此限，民事訴訟法第255 條第1 項第5 款及第
    262 條分別定有明文。本件原告起訴請求裁判分割坐落苗栗
    縣通霄鎮○○段529 地號、地目建、面積1,206 平方公尺土
    地（下稱系爭土地）時，原列原共有人Ｅ○○、Ｃ○○、Ｉ
    ○○、宇○○等人為被告，然上開共有人於訴訟程序進行中
    分別將渠等就系爭土地之應有部分轉讓予被告Ａ○○，並於
    民國99年6 月21日辦畢所有權移轉登記，有土地登記謄本在
    卷足參（詳卷一第227 、228 頁）。原告遂於本院99年9 月
    21 日 言詞辯論期日當庭請求撤回對Ｅ○○、Ｃ○○、Ｉ○○、宇○○部分之訴，並經Ｉ○○之同意（詳卷二第4 頁）
    ；另Ｅ○○、Ｃ○○及宇○○於收受此部分撤回筆錄後10日
    內未提出異議。是原告撤回對系爭土地原共有人Ｅ○○、Ｃ
    ○○、Ｉ○○、宇○○之起訴，並追加Ａ○○為被告，核與
    首揭規定，並無不合，應予准許。
二、本件被告經合法通知，均未於最後言詞辯論期日到場，核均
    無民事訴訟法第386 條所列各款情形，爰依原告之聲請，由
    其一造辯論而為判決。
貳、實體方面：
一、原告起訴主張：系爭土地為原告Ｈ○○、Ｇ○○、被告玄○○、Ｆ○○、Ａ○○與訴外人馬阿木所共有，應有部分為原
    告Ｈ○○8 分之1 、原告Ｇ○○3 分之1 、被告玄○○4 分
    之1 、被告Ｆ○○48分之1 、被告Ａ○○48分之7 、訴外人
    馬阿木48分之6 。訴外人馬阿木已於65年8 月30日死亡，惟
    其繼承人即被告丙○○○、甲○○、己○○、丁○○、乙○○、戊○○、Ｄ○○○、酉○○、辰○○、午○○、黃○○
    、寅○○、戌○○、Ｌ○○、地○○、Ｍ○○、Ｎ○○、Ｏ
    ○○、Ｂ○○、Ｋ○○○、巳○○、申○○、辛○○、壬○○、癸○○、宙○○、Ｊ○○○、亥○○、天○○、丑○○
    、未○○、卯○○就渠等之被繼承人馬阿木所遺系爭土地之
    應有部分迄未辦理繼承登記。為此訴請馬阿木之繼承人等就
    系爭土地應有部分辦理繼承登記。又系爭土地並無因使用目
    的不能分割之情事，且兩造亦未定有不分割之協議，但就分
    割方法則無從獲得協議。為此爰依民法第823 、824 條規定
    ，訴請就系爭土地予以裁判分割。並聲明：如主文第1 、2
    項所示。
二、被告方面：
  (一)被告玄○○、丙○○○、甲○○、己○○、丁○○、乙○○
    、戊○○、寅○○、Ｋ○○○、巳○○、申○○、亥○○、
    天○○、丑○○、未○○、卯○○、Ｊ○○○均陳明同意分
    割系爭土地，並陳明就依如附圖所示之分割方案予以分割無
    意見等語。
  (二)被告Ｆ○○、Ｄ○○○、酉○○、辰○○、午○○、黃○○
    、戌○○、Ｌ○○、地○○、Ｍ○○、Ｎ○○、Ｏ○○、Ｂ
    ○○、辛○○、壬○○、癸○○、宙○○、Ａ○○則均未於
    言詞辯論期日到場，亦未提出書狀作何聲明或陳述。
三、本件系爭土地為原告Ｈ○○、Ｇ○○、被告玄○○、Ｆ○○
    、Ａ○○與訴外人馬阿木所共有，應有部分為原告Ｈ○○8
    分之1 、原告Ｇ○○3 分之1 、被告玄○○4 分之1 、被告
    Ｆ○○48分之1 、被告Ａ○○48分之7 、訴外人馬阿木48分
    之6 。訴外人馬阿木已於65年8 月30日死亡，惟其繼承人即
    被告丙○○○、甲○○、己○○、丁○○、乙○○、戊○○
    、Ｄ○○○、酉○○、辰○○、午○○、黃○○、寅○○、
    戌○○、Ｌ○○、地○○、Ｍ○○、Ｎ○○、Ｏ○○、Ｂ○○、Ｋ○○○、巳○○、申○○、辛○○、壬○○、癸○○
    、宙○○、Ｊ○○○、亥○○、天○○、丑○○、未○○、
    卯○○就渠等之被繼承人馬阿木所遺系爭土地之應有部分迄
    未辦理繼承登記。又系爭土地並無因使用目的不能分割之情
    事，且兩造亦未定有不分割之協議，但就分割方法則無從獲
    得協議等情，為到場兩造所不爭執，並有系爭土地登記謄本
    、地籍圖謄本、馬阿木之繼承系統表及相關戶籍謄本（詳卷
    一第7 至72頁、第119 至152 頁、第227 、228 頁）等件附
    卷可憑，自堪信為真實。從而，原告訴請被告丙○○○、甲○○、己○○、丁○○、乙○○、戊○○、Ｄ○○○、酉○○、辰○○、午○○、黃○○、寅○○、戌○○、Ｌ○○、
    地○○、Ｍ○○、Ｎ○○、Ｏ○○、Ｂ○○、Ｋ○○○、巳
    ○○、申○○、辛○○、壬○○、癸○○、宙○○、Ｊ○○○、亥○○、天○○、丑○○、未○○、卯○○應就渠等被
    繼承人馬阿木所遺系爭土地之應有部分48分之6 辦理繼承登
    記，自屬有據，應予准許，爰判決如主文第1 項所示。
四、按各共有人得隨時請求分割共有物，但因物之使用目的不能
    分割或契約定有不分割之期限者，不在此限；又共有物分割
    之方法，不能協議決定者，法院得因任何共有人之聲請，命
    為分配，民法第823 條第1 項、第824 條第2 項分別定有明
    文。本件兩造間就系爭土地並未訂有不分割之特約，系爭土
    地亦無因使用目的而不能分割之情形，且兩造就系爭土地之
    分割方法未能達成協議，已如前述。則原告依民法第824 條
    第2 項規定，訴請以判決分割系爭土地，於法即無不合，應
    予准許。
五、次按裁判上如何定共有物分割之方法，除應斟酌當事人之聲
    明、共有物之性質、共有人之意願、利害關係、經濟效用及
    全體共有人之利益等公平決之外，並不受任何共有人主張之
    拘束，法院為顧及全體共有人所得利用之價值等情形，本有
    自由裁量之權，此有最高法院82年度台上字第1990號裁判意
    旨可資參照。查系爭土地現部分種植蔬菜、部分雜草叢生，
    其上除鄰東側有被告玄○○施設之水井及馬達外，無其他地
    上物，系爭土地上現種植之蔬菜為訴外人所種等情，業經本
    院履勘現場屬實，製有勘驗筆錄、照片（詳卷一第221 至22
    5 頁）附卷可稽，並經本院囑託苗栗縣通霄地政事務所派員
    鑑測，製有如附圖所示之土地複丈成果圖（詳卷二第39、40
    頁）在卷可按。本院斟酌系爭土地現占有使用情形，及到場
    兩造之意願等情，認應依如主文第2 項所示之方割方法予以
    分割。
六、末按因共有物分割、經界或其他性質上類似之事件涉訟，由
    敗訴當事人負擔訴訟費用顯失公平者，法院得酌量情形，命
    勝訴之當事人負擔其一部，民事訴訟法第80條之1 定有明文
    。本件既係因共有物分割涉訟，核其性質，兩造本可互換地
    位，則原告提起本訴雖依法有據，然被告之應訴又係法律規
    定所不得不然，是本院認應由兩造依原應有部分之比例，平
    均分擔訴訟費用較為允洽，爰依職權判決如主文第3 項所示
    。
七、訴訟費用負擔之依據：民事訴訟法第80條之1 、第85條第2
    項。
中    華    民    國    99    年    11    月    12    日
                  民事庭法  官  王萬金
以上正本係照原本作成。
如對本判決上訴，須於判決送達後20日內向本院提出上訴狀。
如委任律師提起上訴者，應一併繳納上訴審裁判費。
                        書記官  劉麗美
中    華    民    國    99    年    11    月    12    日
附表一：
1.原告Ｈ○○：8分之1
2.原告Ｇ○○：3分之1
3.被告玄○○：4分之1
4.被告Ｆ○○：48分之1
5.被告丙○○○、甲○○、己○○、丁○○、乙○○、戊○○、
  Ｄ○○○、酉○○、辰○○、午○○、黃○○、寅○○、戌○○、Ｌ○○、地○○、Ｍ○○、Ｎ○○、Ｏ○○、Ｂ○○、Ｋ
  ○○○、巳○○、申○○、辛○○、壬○○、癸○○、宙○○
  、Ｊ○○○、亥○○、天○○、丑○○、未○○、卯○○公同
  共有：48分之6
6.被告Ａ○○：48分之7
附表二：
1.原告Ｈ○○：8分之1
2.原告Ｇ○○：3分之1
3.被告玄○○：4分之1
4.被告Ｆ○○：48分之1
5.被告丙○○○、甲○○、己○○、丁○○、乙○○、戊○○、
  Ｄ○○○、酉○○、辰○○、午○○、黃○○、寅○○、戌○○、Ｌ○○、地○○、Ｍ○○、Ｎ○○、Ｏ○○、Ｂ○○、Ｋ
  ○○○、巳○○、申○○、辛○○、壬○○、癸○○、宙○○
  、Ｊ○○○、亥○○、天○○、丑○○、未○○、卯○○連帶
  負擔：48分之6
6.被告Ａ○○：48分之7

司法院資訊處製作；財團法人民間司法改革基金會備份。
